【裁判字號】    91,訴,2847
【裁判日期】    920814
【裁判案由】    土地增值稅
【裁判全文】
臺北高等行政法院判決                            九十一年度訴字第二八四七號
                              .
    原      告  台灣恆基股份有限公司
    代  表  人  甲○○
    訴訟代理人  許秀川（會計師）
    被      告  台北縣稅捐稽徵處
    代  表  人  乙○○代理處.
    訴訟代理人  丙○○
右當事人間因土地增值稅事件，原告不服台北縣政府中華民國九十一年五月三十日卷
號第00000000號訴願決定，提起行政訴訟。本院判決如左：
    主  文
原告之訴駁回。
訴訟費用由原告負擔。
    事  實
一、事實概要：原告於民國（以下同）八十七年十二月十一日先購買座落台北縣五股
    鄉○○段二○九地號土地及其上建物（門牌：五股鄉○○○路六十四號），並於
    八十七年十二月二十四日完成移轉登記，後於八十九年八月十八日再出售所有座
    落台北縣土城市○○○段工業區小段四之十一地號土地及其上建物（門牌：土城
    市○○街七號五樓）。原告係於八十九年十月十六日向被告機關申請依土地稅法
    第三十五條第二項規定辦理退還已納土地增值稅新台幣（以下同）三、一二九、
    四一六元整，經被告機關於八十九年十二月二十八日以八九北稅財字第二二二六
    三七號函否准其請求在案。原告復於九十年七月三日再次陳情，主張於先購時點
    原出售地業已取得經濟部核發工廠登記證在案，主張該土地係屬自營工廠用地，
    自當符合同法第三十五條第二項重購退稅之要件，惟經被告機關否准，原告不服
    ，提起訴願，遭決定駁回，原告猶不甘服，遂向本院提起行政訴訟。
二、兩造聲明：
  (一)原告聲明：訴願決定及原處分均撤銷。
  (二)被告聲明：駁回原告之訴。
三、兩造之爭點：
  本件被告以原告公司購買新土地時，嗣所出售土地非為自營而係出租予他人為營利
  ，而否准適用退稅規定，是否有理？
甲、原告主張：
  (一)按土地稅法第三十五條第一項規定：「土地所有權人於出售土地或土地被徵收後
    ，自完成移轉登記或領取補償地價之日起，二年內重購土地合於左列規定之一，
    其新購土地地價超過原出售土地地價或補償地價，扣除繳納土地增值稅後之餘額
    者，得向主管稽徵機關申請就其已納土地增值稅額內，退還其不足支付新購土地
    地價之數額：一、自用住宅用地出售或被徵收後，另行購買未超過三公畝之都市
    土地或未超過七公畝之非都市土地仍作自用住宅用地者。二、自營工廠用地出售
    或被徵收後，另於其他都市計畫工業區或政府編定之工業用地內購地設廠者。三
    、自耕之農業用地出售或被徵收後另行購買仍供自耕之農業用地者。」同條第二
    項規定：「前項規定土地所有權人於先購買土地後，自完成移轉登記之日起二年
    內，始行出售土地或土地始被徵收者，準用之。」另同條第三項規定：「第一項
    第一款及第二項規定，於土地出售前一年內，曾供營業使用或出租者，不適用之
    。」依前述土地稅法之規定，凡是符合左列條件之工廠用地者，就應准予退還土
    地增值稅：（一）新購土地地價之數額大於原出售土地地價扣除繳納土地增值稅
    後之餘額。（二）土地出售後二年內重購或先購買土地二年內再出售土地。（三
    ）新購土地及原出售土地為自營工廠用地。（四）新購土地係於都市計劃工業區
    或政府編定之工業用地內設廠者。（五）原出售土地及新購土地所有權人同屬一
    人。
  (二)本案被告機關以本公司出售土地非為自營工廠用地而予以否准適用退稅規定，依
    財政部八十四年八月二十二日台財稅第八四一六四三八七九號函釋：「依土地稅
    法第三十五條第一項規定，自營工廠用地出售後，二年內另於其他都市計畫工業
    區或政府編定之工業用地內購地設廠者，得申請退還其已納之土地增值稅，此項
    規定應以自營工廠之用地始有其適用，亦即應以該土地『出售日』其工廠是否自
    用為準。」本案出售之工廠用地，係原告於七十五年二月間購入，該廠房雖於八
    十七年三月至八十八年二月間曾出租於科電股份有限公司，惟於八十九年八月十
    八日訂約出售前一年內並未有出租之情形，亦即均為本公司自用，且該廠房及土
    地亦經經濟部工業局同意予以出售，出售廠房相關事宜均與現行法令規定相符，
    並未有違規之情形。
  (三)依土地稅法第三十五條第三項規定之立法意旨即說明出售前一年內，如自用住宅
    用地有供營業或出租使用，即不符合「自用」之要件，因此自用住宅重購退稅之
    適用，係以該出售土地於出售前一年內有無出租情形作為認定其「自用」之基準
    。至於自營工廠用地部份，因法條並未明定，因此，前揭財政部八十四年八月二
    十二日台財稅第八四一六四三八七九號函釋：自營工廠用地應以該土地「出售日
    」其工廠是否自用為認定基準。被告機關不予採認，而以原告於八十七年十二月
    十一日先購買坐落五股鄉○○段二○九地號土地時，原土城市○○○段工業區○
    段四之十一地號，有出租行為，進而認定該土地非屬「自營工廠用地」而否准退
    稅之適用，明顯曲解該項法令規定。再者，土地稅法第三十五條第三項明定「出
    售前一年內曾供營業使用或出租者，不適用之。」顯然法律係規範在出售前一年
    內不得有出租行為，並非限制該土地自始至終均不得有出租行為，亦無限制先購
    後售者，於先購土地時，該出售土地應無出租行為。因此，被告機關擴張解釋顯
    然與中央法規標準法第五條第二款：「關於人民之權利義務，應以法律定之」之
    規定相違。租稅係強制人民應為之義務，自應以法律定之，法律規定出售土地二
    年內重購土地，符合其規定條件者，原繳納的土地增值稅款即可申請退稅，土地
    稅法並未限制買進之自營工廠用地不得出租，亦未規定曾出租之工廠用地就不再
    是土地稅法第三十五條第一項第二款所稱之自營工廠用地。因此，行政機關自行
    擴張解釋來侵犯法律所給予人民得申請退稅之權利，顯然違法。
  (四)再者，原告於八十五年七月十六日即經濟部核發工廠登記證在案，本案先購買之
    五股鄉○○○路六四號位於五股工業區內，係原告五股二廠，於八十七年十二月
    十一日買入後，即向經濟部提出設廠申請，並經該部於八十八年一月十二日核准
    工廠登記證在案，新購廠房自始均供原告使用，當然應屬自營工廠用地。而土城
    市○○街七號五樓係本公司土城廠，並經經濟部八十九年八月十四日核發工廠登
    記證在案，自應亦屬自營工廠用地。而出售土城工廠用地，確實係為購買五股工
    廠所為，如此，可使本公司廠房集中於五股工業區內，方便管理增加效能，完全
    符合土地稅法第三十五條獎勵工廠遷入工業區之重購退稅之規定與意旨。
  (五)查財政部八十九年十二月八日台財稅字第○八九○四五八二三五號函釋略以：「
    按土地稅法第三十五條第一項第二款有關退還已納土地增值稅規定之立法意旨，
    在於考量土地所有權人因自營工廠遷移等，實際需要必須出售原有自營工廠用地
    ，另於他處購買自營工廠用地，為避免因課徵土地增稅，降低其重購土地之能力
    ，乃准就其已納土地增值稅額內，退還其不足支付新購土地地價之數額。故該條
    第一項第二款規定，係以土地所有權人於出售原有自營工廠用地後，另行購買土
    地仍作自營工廠用地為要件；同條第二項有關先購後售，既準用第一項第之規定
    ，『土地所有權人原未持有供自營之工廠用地，僅係單純購買土地』，應無土地
    稅法第三十五條規定之適用。」原告認為上開財政部函釋顯然超越本法規定，有
    擴張解釋致原告損失退稅權利之問題，理由如下：
    1.原告於八十五年七月十六日即經經濟部核發工廠登記證在案，座落台北縣土城
      市○○街七號五樓係原告土城廠，與前開財政部函釋中所稱「土地所有權人原
      未持有供自營之工廠用地，僅係單純購買土地」之情形不同。
    2.土地稅法第三十五條第二項既規定：土地所有權人於先購買土地後，自完成移
      轉登記之日起二年內，始行出售土地者，準用第一項規定，則其條件應該是一
      致的。僅單獨另對於「先買後賣」之案件，要求買地時，賣地應不得出租作特
      別解釋，顯不合理。以本案為例，出售之工廠用地自七十五年購入後，僅於八
      十七年出租一年，其他時間均為自用，而出售前一年並未有出租之情形。如果
      原告係於八十九年出售土城廠後，再購買五股二廠，卻又可認定符合退稅條件
      ，顯然「先買後賣」與「先賣後買」申請退稅，有雙重標準之不合理情形。
    3.造成前述「先買後賣」與「先賣後買」有雙重標準之因素，主要是重購退稅期
      間規定是二年，而有無出租之情形係往前推算一年，往前推算超過一年有出租
      者，認定其為非自用，顯然與法條規定相違背。
    4.土地稅法第三十五條第二項係準用第一項規定，而第一項並不可能發生買新地
      時，賣的舊地係供自用之情形；既然是準用，就應該視法條規定內容為準據，
      法律條文未規定之內容，以擴張解釋的方式來剝奪人民的權利，即違背中央法
      規標準法第五條第二款之規定。
  (六)依立法院第一屆八十四會期第二次會議議案關係文書，有關土地稅法修正草案聯
    席審查修正條文，行政院修正的條文及現行條文對照表中，行政院所提土地稅法
    第三十五條第一項第二款之修正說明為：
    1.現行工廠設立登記規則第十二條規定，工廠遷移無須向事業主管機關申報遷移
      計畫，爰將「依事業主管機關核准之遷移計畫」文字配合刪除。
    2.為加強鼓勵工廠遷入工業區，故將購地面積以未超過原有面積百分之二百之規
      定刪除。
    3.為鼓勵違反土地分區使用之工廠遷往工業區或政府編定之工業用地內，爰將現
      行條文第二項刪除，俾免其因逾期遷廠，而喪失退稅優惠。
    4.為使先行購買自用住宅用地、自營工廠及自耕農地者，亦得享受退稅之利益，
      爰增訂第二項明定自完成移轉登記之日起二年內始行出售或被徵收者，亦得準
      用第一項退還土地增值稅之規定。
    由上述修法說明可以看出，土地稅法第三十五條第一項第二款有關自營工廠重購
    退稅之規定，是為達到獎勵工廠遷入工業區之政策目標，原告將土城廠遷入五股
    工業區內，完全符合政府獎勵政策，與立法意旨相符合，自應准予適用該條文之
    退稅規定。
  (七)依行政程序法第一百五十八條第一項第一款規定：「法規命令，有牴觸憲法、法
    律或上級機關之命令者，無效。」同法第一百六十條第二項規定：「行政機關訂
    定之行政規則，應由其首長簽署，並登載於政府公報發布之。」本案如前述法律
    並未限制重購土地時點，出售地不得有出租情形，財政部八十九年十二月八日之
    行政解釋，顯然牴觸法律，自應屬無效之法規命令；又上開財政部行政解釋，亦
    未見於政府公報發布之，亦應無約束力，且原告申請退稅係在上開財政部函釋發
    布之前，依法規命令不溯及既往原則下，被告機關依據上開財政部函釋否准原告
    退稅申請之行政處分，顯然不當，有違租稅公平之原則。
乙、被告主張：
  (一)原告訴稱其出售地自購買雖於八十七年三月至八十八年二月間曾出租於科電股份
    有限公司，惟於八十九年八月十八日訂約出售前一年內並未出租之情形，惟查依
    前揭土地稅法第三十五之意旨係重購土地時，須己持有供自營使用之工廠用地方
    有其適用，故該部分業經該原告承諾於重購當時，出售地確有出租予他人供營業
    使用，且原告公司之土城廠始於八十九年八月十四日方經經濟部准予工廠設立登
    記，核與前揭土地稅法之立法原意及財政部之函釋不符，否准所請，於法並無不
    符。
  (二)次查原告於八十七年十二月十一日重購五股鄉○○段二○九地號土地時，原出售
    地土城市○○○段工業區小段四之十一地號土地，其地上建物土城市○○街七號
    五樓，雖於七十五年三月七日取得惟於八十七年三月至八十八年二月間（開立統
    一發票期間至五月）係出租予科電股份有限公司，直至八十九年八月十四日始經
    經濟部核發工廠設立登記證部分，即購買土地時（八十七年十二月十一日）原持
    有之出售地出租予科電股份有限公司作營業生產用，並非供該公司直接使用，非
    屬「自營工廠」用地，核與前項財政部函規定購買土地時原持有之出售地，應供
    自營工廠使用，始有土地稅法第三十五條重購自營工廠用地退還已納土地增值稅
    之適用不符，原告訴稱各節核與法令規定不合，且顯係斷章取義，自不足採。
    理  由
一、本件被告之代表人原為王盛賢，嗣改為乙○○，是被告聲明承受訴訟，核無不合
    ，應予准許，合先敘明。
二、按土地稅法第三十五條第一項規定：「土地所有權人於出售土地或土地被徵收後
    ，自完成移轉登記或領取補償地價之日起，二年內重購土地合於左列規定之一，
    其新購土地地價超過原出售土地地價或補償地價，扣除繳納土地增值稅後之餘額
    者，得向主管稽徵機關申請就其已納土地增值稅額內，退還其不足支付新購土地
    地價之數額：一、自用住宅用地出售或被徵收後，另行購買未超過三公畝之都市
    土地或未超過七公畝之非都市土地仍作自用住宅用地者。二、自營工廠用地出售
    或被徵收後，另於其他都市計畫工業區或政府編定之工業用地內購地設廠者。三
    、自耕之農業用地出售或被徵收後另行購買仍供自耕之農業用地者。」同條第二
    項規定：「前項規定土地所有權人於先購買土地後，自完成移轉登記之日起二年
    內，始行出售土地或土地始被徵收者，準用之。」另同條第三項規定：「第一項
    第一款及第二項規定，於土地出售前一年內，曾供營業使用或出租者，不適用之
    。」
三、本件係原告於八十七年十二月十一日先購買座落台北縣五股鄉○○段二○九地號
    土地及其上建物，嗣於八十九年八月十八日再出售所有座落台北縣土城市○○○
    段工業區小段四之十一地號土地及其上建物；原告主張其於先購時原出售地業已
    取得經濟部核發工廠登記證，以該土地係屬自營工廠用地，符合土地稅法第三十
    五條第二項重購退稅之要件，惟經被告機關否准。原告則主張依土地稅法第三十
    五條第三項僅規定「於土地出售前一年內，曾供營業使用或出租者，不適用之。
    」，而本件原告所有座落台北縣土城市○○○段工業區小段四之十一地號土地，
    係於八十八年二月以前即出售前一年半內出租，出租期間自八十七年三月至八十
    八年二月，是以仍符合土地稅法第三十五條退還土地增值稅規定之適用云云，資
    為抗辯。
四、按「土地稅法第三十五條第一項第二款有關退還原已納土地增值稅規定意旨，在
    於考量土地所有權人因自營工廠遷移等實際需要，必須出售原有自營工廠用地，
    另於他處購買自營工廠用地，為避免因課徵土地增值稅，降低其重購土地之能力
    ，乃准就其已納土地增值稅額內，退還其不足支付新購土地地價之數額，故該條
    第一項第二款規定係以土地所有權人於出售原有自營工廠用地後，另行購買土地
    仍作自營工廠用地為要件，同條第二項有關先購後售，既準用第一項之規定，仍
    應以土地所有權人於購買土地時，已持有供自營使用之土地為適用範圍，如土地
    原所有權人原未持有自營之工廠用地，僅係單純購買土地應無土地稅法第三十五
    條規定之適用‧‧‧‧。」又「土地稅法第三十五條第一項第二款所稱『自營工
    廠用地』，係指依工廠設立登記規則登記之工廠所自有，且供自用者而言。」分
    別為財政部八十九年十二月八日台財稅第○八九○四五八二三五號函及該部七十
    八年四月二十七日台財稅字第八七○六四三八四六號函之見解，該二函釋係主管
    機關因執行土地稅法第三十五條之規定發生疑義，以主管機關之地位為符合法規
    原意之釋示，與上開法律規定之立法意旨相符，並未逾越法律授權，亦未增加法
    律所無之限制，與憲法尚未牴觸，本院自得予以援用。本件原告於八十七年十二
    月十一日先購買座落台北縣五股鄉○○段二○九地號土地及其上建物，嗣後於八
    十九年八月十八日出售所有座落台北縣土城市○○○段工業區小段四之十一地號
    土地及其上建物，查原告於先購五股土地時，其原出售地正出租予訴外人科電股
    份有限公司使用，並非供原告自用，並不符合上開財政部函示重購土地須以出售
    地出售時應為自營工廠用地且供自營工廠自用之要件。另原告主張自八十九年八
    月十四日取得經濟部核發出售地之工廠登記證，應可證明出售土城土地確係為購
    買五股廠地之用及系爭土地，係於八十八年二月以前即出售前一年半內出租，符
    合土地稅法第三十五條退還土地增值稅規定之適用乙節，惟原告於購買五股土地
    時，系爭土地係出租予他人為營利行為，已如上述之事實，並未符合土地稅法第
    三十五條退還土地增值稅規定，原告所為之主張，自不足採。
五、綜上所述，原處分依法自無不合，訴願決定予以維持，亦無違誤；原告徒執前詞
    ，聲請撤銷原處分及訴願決定，為無理由，應予駁回。
六、本件事證已臻明確，兩造其餘主張或防禦方法，已與本院判決結果無涉，爰毋庸
    一一論列，併此敘明。
據上論結，本件原告之訴為無理由，爰依行政訴訟法第九十八條第三項前段，判決如
主文。
中    華    民    國    九十二      年        八        月    十四      日
                臺 北 高 等 行 政 法 院   第 七 庭
                               審 判 長 法  官  鄭  小  康
                                        法  官  林  金  本
                                        法  官  黃  秋  鴻
右為正本係照原本作成。
如不服本判決，應於送達後二十日內，向本院提出上訴狀並表明上訴理由，如於本判
決宣示後送達前提起上訴者，應於判決送達後二十日內補提上訴理由書（須按他造人
數附繕本）。
中    華    民    國    九十二      年        八        月    十四      日
                                        書 記 官  王 琍 瑩


司法院資訊處製作；財團法人民間司法改革基金會備份。
